臺灣高等法院民事判決
111年度重上字第597號
上  訴  人  李子希  

訴訟代理人  慶啟人律師
            王博正律師
被 上訴 人  蘇玟樺  
訴訟代理人  梅玉東律師
上列當事人間請求不動產所有權移轉登記事件，上訴人對於中華
民國111年6月2日臺灣臺北地方法院第一審判決（110年度重訴字
第981號）提起上訴，並為訴之追加，本院於111年10月18日言詞
辯論終結，判決如下：
    主      文
上訴及追加之訴均駁回。
第二審訴訟費用(含追加之訴部分)由上訴人負擔。　　　　
    事實及理由
按第二審訴之變更或追加，非經他造同意不得為之，但請求之
  基礎事實同一者，不在此限，民事訴訟法第446條第1項、第25
  5條第1項第2款定有明文。次按不變更訴訟標的，而補充或更
  正事實上或法律上之陳述者，非為訴之變更或追加，民事訴訟
  法第463條準用第256條亦有明定。查上訴人於原審主張伊並無
  將坐落臺北市○○區○○段○○段00○0地號土地應有部分10分之1，
  及其上同段322建號建物(門牌：同市○○區○○路000巷00號5樓，
  下稱系爭房屋)應有部分2分之1(下合稱系爭房地)贈與被上訴
  人，其竟於民國107年5月間盜用伊印章，以不實之夫妻贈與為
  由，將系爭房地所有權移轉登記至其名下，故依不當得利之法
  律關係，請求被上訴人移轉(即返還)系爭房地所有權予伊。嗣
  於本院第二審程序中基於同一房地所有權移轉登記之事實，補
  陳伊同意贈與之對象應為兩造所生未成年子女，被上訴人無權
  代理伊，以夫妻贈與為原因辦理過戶，該物權行為應屬無效，
  故追加民法第767條第1項中段規定為請求權基礎，先位請求被
  上訴人塗銷其取得系爭房地所有權之移轉登記；備位仍依不當
  得利之法律關係，請求被上訴人移轉系爭房地所有權予伊；且
  不再主張印文遭盜用之事實（本院卷第19、181、182頁）。核
  與首揭規定相符，均應予准許。
上訴人主張：兩造於95年6月間結婚，並育有97年及100年出生
  之兩名幼女，嗣雙方自100年間起感情生變，被上訴人迭向伊
  要求離婚，伊為保障未成年子女之生活，同意將所有系爭房地
  贈與女兒，與伊共有，並委託被上訴人代為辦理。詎被上訴人
  竟逾越授權範圍、違反禁止雙方代理之規定，逕持系爭房地權
  狀、伊印鑑章及印鑑證明(下合稱系爭過戶文件)，不實以夫妻
  贈與為由，於105年5月28日將系爭房地所有權移轉登記至其名
  下，伊拒絕承認，該物權行為無效。否則，被上訴人取得系爭
  房地所有權，亦無法律上之正當原因等情。爰先位依民法第76
  7條第1項中段規定，求為命上訴人塗銷其取得系爭房地所有權
  之移轉登記；備位依民法第179條規定，求為命被上訴人移轉
  系爭房地所有權予伊之判決（原審就上訴人依不當得利請求部
  分，為上訴人敗訴之判決，上訴人不服，提起上訴，並為訴之
  追加，如前所述）。並於本院聲明：㈠先位部分：被上訴人應
  將其於107年5月28日以同年月16日夫妻贈與為原因，登記取得
  上訴人所有系爭房地所有權之移轉登記予以塗銷。㈡備位部分
  ：⒈原判決廢棄。⒉被上訴人應將系爭房地所有權移轉登記予上
  訴人。
被上訴人則以：上訴人因於107年間發生外遇，為安撫伊情緒，
  故同意將系爭房地所有權贈與伊，兩人權利各半，以為伊照顧
  家庭及兩造子女之保障，並交付系爭過戶文件予伊，委託伊代
  為辦理過戶事宜，是兩造確存有前述贈與關係，非伊逾權代理
  ，該代理行為亦無違反禁止雙方代理之規定，上訴人無權請求
  伊塗銷或移轉系爭房地所有權等語，資為抗辯。並答辯聲明：
  上訴及追加之訴均駁回。
查兩造為夫妻，於95年6月間結婚，並育有97年及100年出生之
  兩名未成年女兒。其二人於107年5月11日共同前往臺北○○○○○○
  ○○○辦理上訴人之印鑑登記，並以不動產登記為由請領印鑑證
  明，嗣被上訴人持系爭過戶文件以同年月16日夫妻贈與為登記
  原因，代理上訴人向臺北市中山地政事務所申辦系爭房地所有
  權移轉登記，並於同年月28日完成登記。又被上訴人於108年
  間曾以其於107年間發現上訴人與訴外人王姓女子多次發生性
  行為或有逾越男女正常交誼之行為，向臺灣臺北地方檢察署(
  下稱臺北地檢署)提出其二人涉犯通(相)姦罪嫌之刑事告訴(案
  列：108年度偵字第6850號)，及向臺灣新北地方法院起訴請求
  王姓女子賠償非財產上損害(案列：108年度重簡字第1132號)
  。另上訴人於110年間曾以被上訴人移轉系爭房地所有權涉犯
  偽造文書罪嫌，向臺北地檢署提出刑事告訴(案列：111年度偵
  字第6896號)，嗣經該署於111年4月8日對被上訴人為不起訴處
  分等情，為兩造所不爭執，並有兩造戶籍謄本、上訴人印鑑登
  記及印鑑證明申請資料、系爭房地登記謄本及過戶資料、兩偵
  案不起訴處分書，及上訴人對王姓女子請求賠償之民事起訴狀
  (含附件證據資料)，與該案嗣成立訴訟上和解之和解筆錄可稽
  (原審訴字卷第37至58、67至118、121、300至303頁)。
上訴人主張：兩造自100年間起感情生變，被上訴人迭要求離婚
  ，伊為保障未成年子女之生活，同意將所有系爭房地贈與女兒
  ，與伊共有，並委託被上訴人代為辦理。詎被上訴人竟持系爭
  過戶文件，逾越授權範圍並違反禁止雙方代理之規定，不實以
  夫妻贈與為由，將系爭房地所有權移轉登記至其名下，伊拒絕
  承認，該物權行為無效，應塗銷其取得系爭房地所有權之移轉
  登記；否則，被上訴人取得系爭房地所有權，亦難認有法律上
  之正當原因，應返還(即移轉)系爭房地所有權予伊等語，為被
  上訴人所否認，並以前揭情詞置辯，爰審認如次：
㈠關於上訴人先位依民法第767條第1項中段規定請求被上訴人塗
  銷其取得系爭房地所有權之移轉登記部分：
⒈按主張法律關係存在之當事人，固應就該法律關係發生所須具
  備之特別要件，負舉證之責任，惟此特別要件之具備，苟能證
  明間接事實，且該間接事實與要件事實間，依經驗法則及論理
  法則已足推認其因果關係存在者，自無不可，非以直接證明要
  件事實為必要。又印章由本人或有權使用之人蓋用為常態，由
  無權使用之人蓋用為變態，主張該變態事實之當事人，應負舉
  證責任。
⒉查被上訴人辯稱上訴人因於107年間發生外遇，為安撫伊情緒，
  故同意將其所有系爭房地所有權贈與伊，做為伊照顧家庭及兩
  造子女之保障，上訴人並與伊共同前往戶政事務所辦理印鑑登
  記、請領印鑑證明及交付系爭過戶文件予伊，委託伊辦理過戶
  等情，核與前述兩造不爭執事實所載事證相符。上訴人雖主張
  ：兩造婚姻於斯時已生破綻，伊無不附任何條件即將系爭房地
  贈與被上訴人之可能，伊乃係基於贈與系爭房地予女兒做為生
  活保障之目的，始辦理前述印鑑證明，並提出兩造於109年4月
  及6月間之line對話紀錄為佐(原審補字卷第47至51頁)。惟觀
  之前述對話紀錄，上訴人雖質疑被上訴人為何把系爭房地所有
  權移轉登記至自己名下，被上訴人則回應：系爭房地過戶至其
  名下是上訴人為了保證對家庭的忠誠而同意的，兩造並一起前
  往辦理印鑑證明供不動產過戶用，上訴人自己說過的話、做過
  的事都不認了等語，並無承認上訴人所述屬實之事。且依社會
  常情判斷，兩造若已因婚姻發生破綻，並達難以維持共同生活
  之程度，顯難期二人間仍有互信基礎，而共同前往辦理印鑑登
  記、請領印鑑證明，並委託被上訴人代為辦理過戶之可能。佐
  參上訴人係於110年1月間始搬離兩造婚後居所，並於搬離後旋
  委請律師對被上訴人提出離婚訴訟，乃為上訴人所自承(原審
  補字卷第11頁)；及上訴人早於107年間即知被上訴人將系爭房
  地所有權過戶至其名下，除於107年6月20日曾以line向被上訴
  人要求返還其個人身分證，並於109年6月3日傳送其所擬兩願
  離婚書予被上訴人，於第三點第4小點明載：「關於目前雙方
  擁有的房產部分，房屋地址：台北市○○區○○路000巷00號5樓(
  即系爭房屋)可由乙方(即被上訴人)持續使用…」等語，有上訴
  人不否認其形式真正之107年6月20日line通訊紀錄、兩願離婚
  書及臺北地檢署111年度偵字第6896號不起訴處分書可稽(原審
  訴字卷第277、280至281、284至286、300至302頁)，益證本件
  倘如上訴人所述，兩人自100年起即已感情生變，且被上訴人
  於108年間對上訴人提出通姦之刑事告訴，加深裂痕，依經驗
  法則判斷，上訴人於107年間發現被上訴人有擅將系爭房地所
  有權過戶至其名下之舉，焉會隱忍多時，直至110年間搬離兩
  人住所後，始對被上訴人提出偽造文書之刑事告訴。是綜合前
  述客觀事證，堪認被上訴人前述抗辯，乃較上訴人之主張為可
  採，而足以信實。故上訴人主張被上訴人越權代理伊將系爭房
  地所有權過戶至其名下，其拒絕承認，該物權行為無效云云，
  依前說明，並無可採。
⒊上訴人雖再主張被上訴人代理伊為前述過戶行為，有違反民法
  第106條禁止自己或雙方代理之規定而無效云云，惟按代理人
  經本人許諾，得為雙方代理之法律行為，乃為民法第106條前
  段所明定。本件兩造間確有前述夫妻贈與之合意，被上訴人取
  得系爭過戶文件非其越權代理擅自取用，業如前述。佐以系爭
  房地所有權移轉申請書已明載本案申請委託被上訴人代理之意
  旨，其上所蓋之上訴人印文亦為真正(原審訴字卷第41頁)，上
  訴人未能舉證證明其未委任被上訴人代理前揭過戶乙情屬實，
  則依首開說明，上訴人此部分主張，亦屬無據。
⒋總上，被上訴人係依兩造間贈與系爭房地所有權之合意，並經
  上訴人委託而代為辦理過戶之事實，堪可認定，自無上訴人所
  指越權代理、違反雙方代理或禁止代理等情事，則其依民法第
  767條規定請求被上訴人塗銷前述移轉登記，乃乏其據。
㈡關於上訴人備位依民法第179條規定請求被上訴人返還(即移轉)
  系爭房地所有權予上訴人部分：
　查兩造間確存有贈與系爭房地所有權之合意，並經上訴人授權
  被上訴人代為辦理過戶，已如前述，自難認被上訴人取得系爭
  房地所有權係無法律上原因，則上訴人依民法第179條規定，
  請求被上訴人移轉系房地所有權，亦無可取。
綜上所述，上訴人先位依民法第767條第1項中段規定，於本院
  請求被上訴人應將其於107年5月28日以同年月16日夫妻贈與為
  原因，登記取得上訴人所有系爭房地之所有權移轉登記予以塗
  銷部分，為無理由，其追加之訴應予駁回；另上訴人備位依民
  法第179條規定，請求被上訴人將系爭房地所有權移轉登記予
  上訴人，亦為無理由，不應准許。從而原審就該部分為上訴人
  敗訴之判決，並無不合。上訴意旨指摘原判決此部分為不當，
  求予廢棄改判，為無理由，應駁回其上訴。
本件事證已臻明確，兩造其餘攻擊、防禦方法及舉證，經核與
  判決結果無影響，爰不逐一論列，附此敘明。　
據上論結，本件上訴及追加之訴，均為無理由，爰判決如主文
　。　
中　　華　　民　　國　　111 　年　　10　　月　　31　　日
                  民事第七庭    
                      審判長法  官  林翠華
                            法  官  蔡惠琪
                            法  官  黃珮茹
正本係照原本作成。
如不服本判決，應於收受送達後20日內向本院提出上訴書狀，其
未表明上訴理由者，應於提出上訴後20日內向本院補提理由書狀
（均須按他造當事人之人數附繕本）上訴時應提出委任律師或具
有律師資格之人之委任狀；委任有律師資格者，另應附具律師資
格證書及釋明委任人與受任人有民事訴訟法第466 條之1第1項但
書或第2項所定關係之釋明文書影本。如委任律師提起上訴者，
應一併繳納上訴審裁判費。
中　　華　　民　　國　　111 　年　　11　　月　　1 　　日

  　　　　　　　　　　　　　書記官  黃立馨